ACORDAO-COMPLETO-2389974

ACÓRDÃO 3143/2019 ATA 49/2019 - PLENÁRIO

VISTOS, relatados e discutidos estes autos de representação acerca de irregularidades na condução no Processo Licitatório n° 299/2019, TP 05/2019, do Município de Bom Jesus do Galho/MG, para contratação de empresa para execução de calçamento em bloquete sextavado, com recursos repassados pelo Ministério do Desenvolvimento Regional,
ACORDAM os Ministros do Tribunal de Contas da União, reunidos em Sessão Extraordinária do Plenário, diante das razões expostas pelo relator, em:
9.1. com fulcro no art. 103, § 1º, da Resolução-TCU 259/2014, não conhecer da representação;
9.2. dar ciência, com fulcro no art. 7º da Resolução-TCU 265/2014, das ocorrências identificadas nestes autos ao Município Bom Jesus do Galho/MG, para adoção das providências pertinentes;
9.3. dar ciência desta deliberação à representante e ao Ministério do Desenvolvimento Regional, para que, no exercício do acompanhamento e fiscalização a cargo do órgão repassador, verifique a existência de eventuais prejuízos decorrentes dos fatos tratados nesta representação.

REPRESENTAÇÃO. Objeto(s) do processo: Licitação: 5/2019O objeto da presente licitação é a contratação de empresa especializada em obras e serviços de engenharia, objetivando o calçamento em bloquete sextavado nas Comunidades de Iguaçú e São Geraldo, Zona Rural do Município de Bom Jesus do Galho/MG.

Município de Bom Jesus do Galho - MG.

3. Interessados/Responsáveis: não há.

13.1. Ministros presentes: José Mucio Monteiro (Presidente), Walton Alencar Rodrigues (Relator), Augusto Nardes e Raimundo Carreiro.
13.2. Ministros-Substitutos convocados: Augusto Sherman Cavalcanti e Marcos Bemquerer Costa.
13.3. Ministro-Substituto presente: André Luís de Carvalho.

WALTON ALENCAR RODRIGUES

Adoto, como relatório, instrução elaborada pela Secretaria de Fiscalização de Infraestrutura Urbana (peça 4-6) :
INTRODUÇÃO
Cuidam os autos de representação de autoria da empresa Progresso Engenharia Ltda. (CNPJ 03.956.586/0001-50) , com pedido de medida cautelar, a respeito de possíveis irregularidades ocorridas na Prefeitura Municipal de Bom Jesus do Galho-MG (CNPJ: 18.334.276/0001-71) , relacionadas ao Processo Licitatório n° 299/2019, TP 05/2019, destinado a "contratação de empresa para calçamento em bloquete sextavado nas comunidades de Iguaçu e São Geraldo, zona rural do Município de Bom Jesus do Galho/MG", na modalidade tomada de preços, do tipo menor preço global, regida pela Lei n° 8.666/1993, com o valor total estimado em R$ 477.098,90; certame no qual foi desclassificada a empresa representante (peça 1) .
A presente análise trata do pedido de cautelar inaudita altera pars formulado pela requerente solicitando a suspensão do certame, cuja abertura do envelope contendo proposta comercial estava agendada para o dia 30/10/2019.
Foi sorteado para exercer a relatoria o Ministro Walton Alencar Rodrigues (peça 2) .
EXAME DE ADMISSIBILIDADE
O expediente exordial, acostado à peça 1, foi protocolado como representação, com fundamento no inciso VII do art. 237 do RI/TCU c/c o art. 113, § 1º, da Lei 8.666/1993. Além disso, deve-se registrar que a documentação preenche os requisitos de admissibilidade constantes no art. 235 do Regimento Interno do TCU, haja vista a matéria ser de competência do Tribunal, referir-se a responsável sujeito a sua jurisdição, estar redigida em linguagem clara e objetiva, conter nome legível, qualificação e endereço do representante, bem como encontrar-se acompanhada do indício concernente à irregularidade ou ilegalidade e existir o interesse público para o trato da suposta irregularidade.
Dessa forma, a representação poderá ser apurada, para fins de comprovar a sua procedência, nos termos do art. 234, § 2º, segunda parte, do Regimento Interno do TCU, aplicável às representações de acordo com o parágrafo único do art. 237 do mesmo RI/TCU.
EXAME TÉCNICO
A presente instrução visa analisar a pertinência do pedido de cautelar para suspender a licitação em foco até decisão no mérito por parte deste Tribunal. De plano, verificou-se, em busca realizada no Portal da Transparência, que os recursos são provenientes de convênio firmado pelo município com o Ministério do Desenvolvimento Regional, conforme abaixo:
Número do Instrumento (SIAFI/SICONV) : 873256 
Situação: Em execução
N¿ Original: 45473/2018
Objeto: Pavimentação de ruas no município de Bom Jesus do Galho
Tipo de instrumento: Não se aplica
Concedente: Caixa Econômica Federal - Programas Sociais
Órgão: Ministério do Desenvolvimento Regional - unidades com vínculo direto
Convenente: Município de Bom Jesus do Galho
Estado: Minas Gerais - MG
Município: Bom Jesus do Galho
Início da Vigência: 28/09/2018
Fim da Vigência: 30/08/2020
Publicação: 10/10/2018
Valor do Convênio: 460.952,38
Valor de Contrapartida: 16.146,55
Valor Liberado: 0,00 (0,00% do valor do convênio) 
A exordial (peça 1) , apresentada pela licitante em 29/10/2019, se volta contra a atuação da comissão permanente de licitação-CPL da Prefeitura de Bom Jesus do Galho-MG, pelos fatos abaixo arrolados relativos à tomada de preços-TP 05/2019, de 4/10/2019 (peça 1, p. 1-34) .
Inconformada com o fato de ter sido desclassificada desse certame, lembra a representante que ocorreram três ocasiões em que ela arguiu irregularidades no feito: (i) na fase de publicação do edital; (ii) na fase de abertura dos envelopes de habilitação, e; (iii) na fase de recurso após a habilitação.
Comunica que na fase de publicação do edital teria havido falha da comissão permanente de licitação-CPL ao não exigir que os licitantes apresentassem proposta contendo planilha de composição de custos unitários, inclusive os custos operacionais mensuráveis referentes à administração local e mobilização/desmobilização ausentes da planilha orçamentária do edital. 
A empresa impugnou essa questão (peça 1, p. 12-14) , pelo que a comissão de licitação indeferiu o pedido alegando que "os argumentos (...) não são razoáveis e suficientes para comprovar a ocorrência de equívoco na redação do edital mencionado, tendo em vista que a competitividade do certame restou preservada, proporcionando igualdade de condições a todos os participantes" (peça 1, p. 15) .
De modo especial, informa o representante legal da Progresso Engenharia, então presente na sessão pública, que na fase de abertura de habilitação houve recusa da CPL em credenciá-lo como legítimo representante da licitante no certame, ao não aceitar autenticar as cópias dos atestados de capacidade técnica mesmo diante da declaração da existência dos documento originais do contrato social dentro dos envelopes, além do fato de o representante da empresa não ter se cadastrado durante a sessão, e dessa forma a firma foi inabilitada para prosseguir no certame.
Por fim, alega o denunciante que na fase de recurso após a habilitação a CPL ultrapassou o prazo legal de 5 dias úteis para responder ao recurso da Progresso, além de que essa resposta não teria sido remetida a autoridade superior para decisão, mas foi tomada pela mesma comissão que antes havia inabilitado a recorrente, o que contraria o § 4º, art. 109, da Lei 8.666/1993.
Análise
Na fase de publicação do edital, a Progresso apresentou recurso alegando que não estava sendo exigida a planilha de composição de custos unitários, planilha de composição de leis sociais, e planilha de composição de BDI, pleito que foi denegado pela CPL sob alegação de não prejudicar a competitividade do certame e a igualdade de condições a todos os participantes.
Com efeito, a legislação mencionada pelo recorrente exige a apresentação da planilha de composição de custos unitários no projeto que integra o edital. Todavia, a planilha orçamentária do edital (peça 3, p. 6) trouxe a descrição dos serviços do Sinapi, e, portanto, torna-se desnecessário desdobrar a sua composição, visto que para isso basta consultar a própria tabela dos serviços Sinapi.
Por outro lado, observa-se que na planilha orçamentária do edital (peça 3, p. 6) foi considerado um BDI de 28,45% em todos os serviços ali descritos, quando o item 9.1 do Acórdão 2622/2013-TCU-Plenário define o 3º quartil de 26,44% para obras de coleta de esgoto e correlatas (classificação de obra mais similar ao serviço de recomposição de pavimento em bloquete) .
Vez que o preço global ofertado permaneça abaixo do valor total estimado no edital, e que não surjam eventuais serviços extras necessários ao cumprimento do contrato, não haveria risco de um aditivo acrescentar valores prejudiciais ao Erário.
Também o item 9.3.2.1 do Acórdão 2622/2013-TCU-Plenário exigem que o edital informe os custos de administração local, canteiro de obras, mobilização e desmobilização, na forma de verba, adequada a natureza da obra. Contudo, o serviço de pavimentação em bloquete sobre vias em terra não exige administração local nem canteiro, somente um escritório (administração central) . A sequência de trabalhos é: nivelamento do leito com motoniveladora; espalhamento de areia com caminhão, compactação manual e calçamento com os bloquetes sextavados, previamente descarregados. Portanto, é serviço simples e rápido realizado por uma turma de trabalhadores sob a supervisão de encarregado, sendo toda essa mão de obra já inclusa na composição direta do serviço. Logo, a ausência desses custos indiretos na planilha orçamentária não acarreta falha nem sustentaria eventual pedido de aditivos ao contrato, por desequilíbrio econômico-financeiro.
Em relação à fase de habilitação, como se pode aduzir dos argumentos do denunciante e da CPL (peça 1, p. 32) , ocorreu que o sócio administrador da empresa não trouxe em mãos o contrato social ou carta de preposto para comprovar a sua condição de representante legal. Apesar do sócio da Progresso ter alegado que esse documento se encontrava dentro do envelope de habilitação, a CPL se recusou a abri-lo, perante os demais licitantes presentes, devido à falta de apresentação do contrato social, que seria condição prévia para a abertura, utilizando-se de literalidade na interpretação do item 4.2.1do edital (peça 1, p. 4-5) .
Irresignada com esse formalismo e com a decisão desfavorável, a representante interpôs recurso contra a decisão da Comissão Permanente de Licitações, insurgindo-se contra a inabilitação, que foi apreciado pela própria CPL e negado.
Diversos julgados do TCU corroboram o pleito do denunciante em relação à habilitação, no tocante a realização de diligência que comprovasse a condição de representante legal do sócio-diretor:
É irregular a desclassificação de empresa licitante por omissão de informação de pouca relevância sem que tenha sido feita a diligência facultada pelo § 3º do art. 43 da Lei nº 8.666/1993. (Acórdão 3615/2013-TCU-Plenário) .
Ao constatar incertezas sobre o cumprimento de disposições legais ou editalícias, especialmente dúvidas que envolvam critérios e atestados que objetivam comprovar a habilitação das empresas em disputa, o responsável pela condução do certame deve promover diligências para aclarar os fatos e confirmar o conteúdo dos documentos que servirão de base para a tomada de decisão da Administração (art. 43, § 3º, da Lei 8.666/1993) . (Acórdão 3418/2014-TCU-Plenário) .
Verifica-se que a CPL aplicou formalismo estrito diante da ausência do contrato social ou de carta de preposto do licitante. No entanto, há que se considerar que tal decisão foi tomada em sessão pública, perante os demais licitantes presentes que certamente recorreriam de eventual aceitação de credenciamento da empresa, exigindo o cumprimento literal do disposto no edital. Dessa forma, a habilitação da Progresso Engenharia é que seria impugnada por irregularidade e vantagem indevida ferindo a isonomia do certame.
Por fim, verifica-se que cabe razão ao denunciante no que diz respeito ao prazo para resposta ao seu recurso na fase de habilitação, quando a CPL ultrapassou o prazo legal de 5 dias úteis, e principalmente por esse recurso não ter sido remetido à autoridade superior para decisão, mas foi respondido pela mesma comissão que antes havia inabilitado a recorrente, o que contraria o § 4º, art. 109, da Lei 8.666/1993. Contudo, não está claro que essa decisão foi homologada ou corroborada por instância superior, o que sanaria tal impropriedade.
Em busca realizada até a data de 28/11/2019, no portal da Prefeitura de Bom Jesus do Galho-MG (http://www.bomjesusdogalho.mg.gov.br/detalhe-da-licitacao/info/tp-5-2019/322) , verifica-se que permanece a seguinte situação do processo licitatório em foco: 
Número da licitação: 5/2019
Número do processo administrativo: 299
Modalidade da licitação: Tomada de Preços
Objeto: Objeto contratação de empresa especializada em obras e serviços de engenharia, objetivando o calçamento em bloquete sextavado nas comunidades de Iguaçu e São Geraldo
Unidade solicitante: Prefeitura Municipal de Bom Jesus do Galho
Valor estimado: R$ 477.098,90
Data de publicação: 17/09/2019
Data de abertura: 04/10/2019
Horário de abertura: 15:00
Status: Em andamento (grifo nosso) 
Na aba de editais do referido portal, encontram-se os arquivos contendo o Cronograma, Cronograma PLE, Memorial Descritivo e Planilha Orçamentária (peça 3) . Também se verifica na mesma página eletrônica da Prefeitura que as abas de Avisos/Erratas, Resultado, Esclarecimentos e Contratos permanecem em branco, confirmando a denúncia da Progresso em relação aos seus recursos e as respectivas respostas "nos mesmos meios de divulgação do edital" e com isso afrontando o princípio da publicidade insculpido no art. 3º da Lei 12.349/2010 (peça 1, p. 24) .
Concessão de medida cautelar
Consoante o art. 276 do Regimento Interno/TCU, o Relator poderá, em caso de urgência, de fundado receio de grave lesão ao Erário, ao interesse público, ou de risco de ineficácia da decisão de mérito, de ofício ou mediante provocação, adotar medida cautelar, determinando a suspensão do procedimento impugnado, até que o Tribunal julgue o mérito da questão. Tal providência deverá ser adotada quando presentes os pressupostos do fumus boni iuris e do periculum in mora.
De plano, verifica-se, à luz do constante nos autos, a impossibilidade em caracterizar-se o periculum in mora, visto que não se dispõe de informação fidedigna acerca do desenlace do certame e de eventual assinatura de contrato decorrente da licitação, que pudessem ensejar irreversíveis prejuízos à Administração Pública. 
Doutra feita, verifica-se nas alegações apresentadas pela representante a plausibilidade da presença do fumus boni iuris, uma vez comprovadas as ocorrências de inabilitação equivocada e falta de competência na apreciação do recurso derivado, que maculariam o princípio da ampla concorrência nos certames públicos e ocasionaria a potencial contratação antieconômica pela administração pública.
De outra parte, verifica-se que a adoção da medida cautelar, na forma requerida pelo representante, não pode tutelar interesse privado de licitante, favorecendo-o diretamente; mas, ao reverso, deverá agasalhar a preservação do interesse público, promovendo a suspensão do certame, para recomposição das posições dos licitantes ou ainda, na anulação do feito e reabertura futura visando aumento de competição e busca de contratação mais favorável à Administração.
Nesse contexto, não estão devidamente caracterizados os institutos do fumus boni iuris, do periculum in mora e do interesse público na questão, que fundamentariam a concessão da cautelar pleiteada, pelo que se vislumbra a necessidade de realização de oitiva prévia da Prefeitura Municipal de Bom Jesus do Galho para que se manifeste acerca dos pontos abordados nos itens 26/28 acima, bem como forneça informações atualizadas sobre o andamento dos atos administrativos referentes a TP 05/2019.
CONCLUSÃO
Cuidam os autos de denúncia com pedido de medida cautelar de autoria da empresa Progresso Engenharia Ltda. (CNPJ 03.956.586/0001-50) visando suspender a licitação até decisão no mérito por este Tribunal, diante de possíveis irregularidades incorridas pela Prefeitura Municipal de Bom Jesus do Galho-MG (CNPJ: 18.334.276/0001-71) , relacionadas ao Processo Licitatório n° 299/2019, TP 05/2019, de 4/10/2019, para "contratação de empresa para "calçamento em bloquete sextavado nas comunidades de Iguaçu e São Geraldo, zona rural do Município de Bom Jesus do Galho/MG".
Verifica-se existir competência do Tribunal sobre o assunto, a legitimidade do autor, a suficiência dos indícios e a existência de interesse público no trato da suposta ilegalidade apontada, estando observados os pressupostos de continuidade processual previstos no caput art. 103, § 1º, da Resolução - TCU 259/2014.
No que tange ao requerimento de medida cautelar, entende-se necessária a realização de oitiva prévia da prefeitura de Bom Jesus do Galho, para que se manifeste sobre os possíveis fatos irregulares acerca do Processo Licitatório n° 299/2019, TP 05/2019, de modo a permitir que se confirme a existência dos requisitos do fumus boni iuris e do periculum in mora.  O periculum in mora reverso não está presente nos autos, visto não se tratar de obra cujo atraso na execução poderia causar danos aos munícipes.
PROPOSTA DE ENCAMINHAMENTO
Ante todo o exposto, submetem-se os autos à consideração superior, propondo:
a) conhecer da presente representação, satisfeitos os requisitos de admissibilidade previstos no art. 234, 235 e 237, inciso VII, do Regimento Interno deste Tribunal, c/c o art. 113, §1º, da Lei 8.666/1993 e o art. 103, § 1º, da Resolução TCU 259/2014;
b) determinar, nos termos do art. 276, § 2º, do Regimento Interno/TCU, a oitiva da Prefeitura Municipal de Bom Jesus do Galho-MG (CNPJ: 18.334.276/0001-71) para que, no prazo de 5  (cinco) dias úteis, se manifeste sobre os fatos trazidos na representação formulada pela empresa licitante Progresso Engenharia Ltda. (CNPJ 03.956.586/0001-50) , especialmente quanto aos abaixo relacionados, alertando-a quanto à possibilidade de o Tribunal vir a suspender o referido certame, caso não seja apresentada manifestação ou esta não seja acolhida:
c.1.) informar a situação atual da Processo Licitatório n° 299/2019, TP 05/2019, destinado a "contratação de empresa para calçamento em bloquete sextavado nas comunidades de Iguaçu e São Geraldo, zona rural do Município de Bom Jesus do Galho/MG", esclarecendo se houve avaliação de propostas e adjudicação de objeto, encaminhando cópia das competentes atas da comissão permanente de licitação-CPL e de eventual contratação decorrente, na qual se evidencie quais empresas participaram efetivamente do certame, bem como o valor de suas propostas;
c.2) justificar o fato de que, na sessão de abertura de envelopes de habilitação houve recusa da CPL em autenticar as cópias dos atestados de capacidade técnica e não credenciar o sócio-diretor da licitante Progresso Engenharia por não portar o contrato social, inabilitando a referida empresa para prosseguir no certame, apesar dos documentos se encontrarem dentro do envelope de habilitação, sem que tenha sido efetuada a diligência facultada pelo § 3º do art. 43 da Lei nº 8.666/1993;
c.3) esclarecer a razão por que a CPL ultrapassou o prazo legal de 5 dias úteis para responder ao recurso da Progresso, além de que essa resposta não teria sido remetida a autoridade superior para decisão, mas foi tomada pela mesma comissão que antes havia inabilitado a recorrente, o que contraria o § 4º, art. 109, da Lei 8.666/1993, informando ainda se esta decisão foi homologada ou corroborada por instância superior;

não há

Não atuou.

REPRESENTAÇÃO. CONVÊNIO.MINISTÉRIO DO DESENVOLVIMENTO REGIONAL. IRREGULARIDADES NO PROCEDIMENTO LICITATÓRIO. PEDIDO DE CAUTELAR. AUSÊNCIA DE INTERESSE PÚBLICO E DE INDÍCIOS DE PREJUÍZO AO ERÁRIO. NÃO CONHECIMENTO.

REPRESENTAÇÃO (REPR)

Secretaria de Fiscalização de Infraestrutura Urbana (SeinfraUrb).

Trata-se de representação formulada pela empresa Progresso Engenharia Ltda, noticiando supostas irregularidades no Processo Licitatório n° 299/2019, TP 05/2019, do Município de Bom Jesus do Galho/MG, tendo por objetivo a contratação de empresa para execução de calçamento em bloquete sextavado, com recursos repassados pelo Ministério do Desenvolvimento Regional, no valor estimado de R$ 477.098,90.
A representante entende que foi indevidamente desclassificada do certame e alega que a comissão de licitação cometeu três irregularidades: i) não exigiu que os licitantes apresentassem proposta contendo planilha de composição de custos unitários; ii) se recusou a credenciar representante legal da empresa como legítimo representante da licitante no certame; iii) ultrapassou o prazo de cinco dias úteis para analisar recurso e não remeteu a resposta para decisão da autoridade superior.
O auditor da Secretaria de Fiscalização de Infraestrutura Urbana, na instrução transcrita no relatório, concluiu que a planilha orçamentária do edital descreveu os serviços do Sinapi, não sendo necessário desdobrar a sua composição. Ressaltou que a ausência de custos indiretos na planilha orçamentária não acarreta falha, pois o serviço de pavimentação em bloquete sobre vias em terra não exige administração local nem canteiro.
Concluiu que o sócio administrador da empresa não apresentou em mãos o contrato social ou carta de preposto para comprovar a sua condição de representante legal, como exigido no edital. Tal documento estava dentro do envelope de habilitação. Em que pese afirmar que a CPL aplicou formalismo estrito, ponderou que a habilitação da Progresso Engenharia, em sessão pública, sem obediência ao edital pela referida empresa, feriria a isonomia do certame e poderia ser impugnada por outros licitantes. 
Em relação à análise do recurso, a unidade deu razão à representante pelo fato de o prazo legal não ter sido observado e não ter sido remetido à autoridade superior para decisão, contrariando o § 4º, art. 109, da Lei 8.666/1993.
Por fim, a SeinfraUrbana informa que o certame está em andamento e que não constam na página eletrônica da Prefeitura os avisos, erratas, resultados e esclarecimentos. Propõe a realização de oitiva prévia para que o Município informe a situação em que se encontra a licitação, justifique a inabilitação da Progresso Engenharia sem efetuar diligência facultada pelo § 3º do art. 43 da Lei 8.666/1993 e esclareça os motivos para ultrapassar o prazo para analisar o recurso e não submeter a resposta à autoridade superior.
II
Entendo que a matéria deve ser analisada em consonância com o capítulo XI da Resolução-TCU 259/2014, que versa sobre o encaminhamento das denúncias e representações no âmbito desta Corte de Contas.
No art. 103, § 1º, do referido normativo, ficou estabelecido que: 
§1° O exame de admissibilidade abordará a competência do Tribunal sobre o assunto, a legitimidade do autor, a suficiência dos indícios e a existência de interesse público no trato da suposta ilegalidade apontada.
Percebe-se, assim, que a representação objeto destes autos atende aos requisitos que dizem respeito à competência desta Corte de Contas e à legitimidade do autor, deixando, contudo, de apresentar elementos que permitam concluir pela suficiência dos indícios e pela existência de interesse público no trato da ilegalidade apontada.
Não há, nesse sentido, indícios de que os procedimentos questionados pela representante teriam ensejado prejuízos ao Erário, razão pela qual não se justifica a alocação dos limitados meios fiscalizatórios do TCU com vistas à apuração dos fatos trazidos à colação pela representante.  
Sendo assim, considerando que não cabe a este Tribunal atuar como mais uma instância recursal do certame licitatório ora analisado, defendendo interesses meramente privados, não conheço da representação, sem prejuízo de dar ciência, nos termos do art. 7º da Resolução-TCU 265/2014, das ocorrências apontadas nestes autos ao Município de Bom Jesus do Galho-MG, para adoção das providências pertinentes, e ao Ministério do Desenvolvimento Regional, para que, no exercício da fiscalização que lhe compete, verifique a existência de eventuais prejuízos decorrentes dos fatos tratados nesta representação.
TCU, Sala das Sessões Ministro Luciano Brandão Alves de Souza, em 11 de dezembro de 2019.
WALTON ALENCAR RODRIGUES 
Relator